臺灣高雄地方法院刑事判決　　　　　　　94年度訴字第3291號
公　訴　人　臺灣高雄地方法院檢察署檢察官
被　　　告　丁○○
上列被告因護照條例等案件，經檢察官聲請以簡易判決處刑（94
年度偵字第11241 號），本院認不應逕以簡易判決處刑（94年度
簡字第4892號），乃簽准改依通常訴訟程序審判，判決如下：
    主  文
丁○○共同行使偽造私文書，足以生損害於公眾及他人，處有期
徒刑月，如易科罰金，以佰元折算壹日。中華民國普通護照
申請書（條碼編號：Ｚ000000000號，申請人名義為丙○○）申請
人簽名欄偽造之「丙○○」署押壹枚，沒收之。
    事  實
一、丁○○因與旅行業者熟識，故受某姓名、年籍均不詳自稱「
    阿億」之成年男子（下稱「阿億」）所託申請護照，「阿億
    」即於民國92年10月2 日，將由丙○○所遺失、換貼「阿億
    」照片變造而成之中華民國國民身分證（下稱身分證）及偽
    造之丙○○退役、停役、除役令〈證〉遺失證明書（下稱退
    伍令遺失證明書）各1 紙交付丁○○，用以申辦護照，丁○○明知上開「丙○○」身分證、退伍令遺失證明書係出於變
    造、偽造，竟仍與「阿億」共同基於行使偽造、變造之特種
    文書、偽造私文書、行使偽造私文書及行使變造國民身分證
    申請護照之犯意聯絡，於同日持上開變造身分證及偽造退伍
    令遺失證明書，至位於高雄市苓雅區○○○路412 號5 樓之
    3 之「加加旅行社」，向不知情之旅行社人員乙○○諉稱為
    友人丙○○代辦護照，並將上開變造身分證及偽造退伍令遺
    失證明書交付乙○○而行使之，再利用乙○○代為在中華民
    國普通護照申請書（下稱護照申請書）上填寫丙○○之資料
    ，並於護照申請書背面之申請人簽名欄內偽簽「丙○○」之
    署押，及將「阿億」之照片黏貼於該申請書上，而偽造屬於
    私文書性質之護照申請書；乙○○再於92年10月3 日將上開
    偽造之護照申請書、變造身分證、偽造退伍令遺失證明書及
    「阿億」之照片等證件資料，交與不知情之「霖園旅行社」
    代辦人員送交外交部領事事務局（下稱領事局）而行使之，
    以供申請「丙○○」之護照所用，足以生損害於戶政機關對
    於身分證管理、外交部辦理護照核發業務之正確性及丙○○
    本人。嗣經領事局承辦人員察覺前揭資料有異而查知上情。
二、案經高雄市政府警察局三民第一分局報請台灣高雄地方法院
    檢察署檢察官聲請以簡易判決處刑。
    理  由
壹、證據能力之認定：
  (一)按被告以外之人於審判外之陳述，雖不符刑事訴訟法第159
    條之1 至第159 條之4 之規定，而經當事人於審判程序同意
    作為證據，法院審酌該言詞陳述或書面陳述作成時之情況，
    認為適當者，亦得為證據，同法第159 條之5 第1 項定有明
    文。立法意旨在於傳聞證據未經當事人之反對詰問予以核實
    ，原則上先予排除，惟若當事人已放棄反對詰問權，於審判
    程序中表明同意該等傳聞證據可作為證據，基於尊重當事人
    對傳聞證據之處分權，及證據資料愈豐富，愈有助於真實發
    見之理念，且強化言詞辯論主義，使訴訟程序得以順暢進行
    ，上開傳聞證據亦均具有證據能力。查證人丙○○於警詢中
    之供述，雖均屬於傳聞證據，然被告及檢察官均同意作為證
    據，且本院審酌該言詞陳述及書面陳述作成之情況，未見有
    何不適當之情形，故依前開規定，均得為證據。
  (二)本件經變造之「丙○○」身分證係由內政部警政署刑事警察
    局鑑定，被告對該鑑定通知書具有證據能力並不爭執，且同
    意引用作為證據，本院復審酌該鑑定通知書係由專業機關人
    員本於其專業知識所作成，依其情形認為適當，依刑事訴訟
    法第159 條之5 第1 項之規定，得作為證據。
貳、認定犯罪之證據及論罪科刑之理由：
一、訊據被告丁○○固不否認有受「阿億」之託申請護照，而於
    上開時、地，持前揭「阿億」交付之變造身分證及偽造退伍
    令遺失證明書，委由乙○○代辦丙○○之中華民國護照等情
    ，惟矢口否認有何違反護照條例、行使偽造私文書及特種文
    書等犯行，辯稱：我不知道「阿億」交給我的證件是出於偽
    造、變造的云云。經查：
  (一)證人即被害人丙○○於警詢時證稱：我的身分證曾經遺失，
    退伍令沒有遺失過，經我詳視本件用以申辦護照之身分證和
    退伍令遺失證明書後，該身分證係我遺失，但換貼他人照片
    ，而退伍令遺失證明書是偽造的等語（見94年5 月9 日警詢
    筆錄），其並提出真實之退伍令影本附卷為憑（見警卷第5
    頁）。再本件用以申請護照之丙○○身分證經送內政部警政
    署刑事警察局鑑定結果，該身分證黏貼相片四周有切割、破
    壞、重複黏貼之痕跡，而認身分證係出於變造一節，有該局
    92年10月30日刑鑑字第206932號鑑驗通知書一紙在卷可稽；
    又證人丙○○未曾遺失退伍令或申請退伍令遺失證明書，業
    據其證述如前，且上開退伍令遺失證明書之兵籍號碼竟記載
    丙○○之身分證字號，顯與丙○○之兵籍號碼有所未符，是
    該退伍令遺失證明書係出於偽造一節，亦堪認定。
  (二)被告受「阿億」之委託申辦護照，「阿億」並於92年10月2
    日將上開名義為「丙○○」之身分證及退伍令遺失證明書交
    付被告，被告即於同日至前揭「加加旅行社」，將上開「阿
    億」交付之身分證及退伍令遺失證明書，交給旅行社人員乙○○用以申辦護照，並委由乙○○代為在護照申請書上填寫
    丙○○之資料及於該申請書背面申請人簽名欄內簽寫「丙○○」之署押，乙○○再於92年10月3 日將該護照申請書、身
    分證、退伍令遺失證明書及「阿億」之照片等證件資料，交
    與「霖園旅行社」代辦人員送交領事局，以供申請「丙○○
    」之護照，嗣經領事局承辦人員察覺資料有異而未申辦成功
    等情，除為被告所不否認外，並據證人乙○○於本院審理中
    證述綦詳，復有領事局92年10月14日領一字第09 252383460
    號函、94年11月15日領一字第09452424330 號函附之本件護
    照申請書、上開變造身分證、偽造退伍令遺失申請書等正本
    各1 份為證，足堪認係真實。又證人丙○○本人並未委託被
    告申辦護照，亦未曾交付身分證或退伍令遺失證明書與被告
    一節，亦據其於警詢時證述明確（見94年5 月9日 警詢筆錄
    ），足認被告並非受丙○○本人之委託申辦護照，亦堪認定
    。
  (三)被告雖辯稱其並不知道「阿億」交付其之丙○○身分證及退
    伍令遺失證明書係出於變造、偽造。惟被告自承：我和「阿
    億」只見過1 、2 次面，是我朋友陳漢民介紹給我認識的，
    我不知道陳漢民和「阿億」的年籍資料，我和陳漢民是工作
    上的同事，私下很少聯絡，我也沒有辦法主動聯絡「阿億」
    ，不知道他的電話號碼，都是他主動與我聯絡等語（見本院
    94年12月13日審判筆錄），衡情一般受他人之託代為辦理證
    件者，為便於與委託人聯絡相關事宜，或於代辦過程出現問
    題可即時解決，應至少會對委託人之年籍資料加以詢問，並
    與委託人約妥聯絡方式以便保持聯繫，然被告受「阿億」所
    託辦理護照，竟完全未請「阿億」留下電話或其他聯絡方式
    ，僅被動等待「阿億」與其聯絡，又對「阿億」之真實姓名
    、年籍完全不知悉，顯與常情有違。況被告自承：其有多次
    代他人辦理護照或台胞證之經驗，而本件「阿億」並未交付
    其任何辦理護照之費用等語（見上開審判筆錄），是被告在
    對於辦理護照之流程甚為熟悉，且尚未向「阿億」收取費用
    之情形下，卻仍允許「阿億」無須提供聯絡方式，並在此異
    常狀況下將「阿億」提供之證件資料持以向旅行社申辦護照
    ，足見被告對於「阿億」所交付與其之「丙○○」身分證及
    退伍令遺失證明書係出於變造、偽造一節應有所認識，而仍
    持以行使並申辦護照，則其上開所辯並不足採。
  (四)被告明知「阿億」所交付之丙○○身分證及退伍令遺失證明
    書係出於變造、偽造，卻仍受「阿億」之託申請護照，並將
    上開不實資料持以向乙○○行使，由不知情之乙○○填具護
    照申請書及於申請書背面偽造「丙○○」之署押，並將護照
    申請書及相關不實資料持向領事局申請護照而行使之，本件
    被告犯行明確，堪以認定。
二、核被告所為，係犯護照條例第23條第2 項、第1 項之行使變
    造身分證以供申請護照罪、刑法第216 條、第212 條之行使
    偽造特種文書罪及同法第216 條、第210 條之行使偽造私文
    書罪。被告就上開犯行與「阿億」間，有犯意聯絡及行為分
    擔，均為共同正犯。檢察官聲請簡易判決處刑意旨認被告涉
    犯護照條例第23條第1 項之罪嫌，尚有未洽，惟其基本事實
    同一，本院自應予以審理，並變更起訴法條。被告利用不知
    情之乙○○偽簽「丙○○」署名及偽造屬於私文書性質之護
    照申請書，並使乙○○持偽造護照申請書、變造身分證及偽
    造退伍令遺失證明書，轉由「霖園旅行社」代辦人員向領事
    局申辦護照而行使之，為間接正犯。被告利用乙○○偽造屬
    於私文書性質之護照申請書復持以行使，偽造私文書之低度
    行為為高度之行使行為所吸收，不另論罪；又被告利用乙○○於護照申請書上偽簽「丙○○」之署名，惟該偽造署押之
    行為為偽造私文書之部分行為，亦不再論罪。被告先向乙○○行使變造身分證，再利用乙○○向領事局行使變造身分證
    部分，原均另犯有刑法第216 條、第212 條之行使變造特種
    文書罪，惟護照條例第23第2 項、第1 項之行使變造身分證
    以供申請護照罪，已經包括刑法第216 條、第212 條之構成
    要件，應認係屬刑法之特別法，基於法條競合時應優先適用
    特別法之法理，是此部分犯行應僅依護照條例之罪論處。又
    被告以一行使行為同時向乙○○行使變造身分證及偽造退伍
    令遺失證明書（行使偽造退伍令遺失證明書部分係犯刑法第
    216 條、第212 條之行使偽造特種文書罪），為想像競合犯
    ，應從一重之護照條例第23第2 項、第1 項之行使變造身分
    證以供申請護照罪論處。再被告利用乙○○以一行使行為同
    時行使偽造護照申請書、變造身分證及偽造退伍令遺失證明
    書（分別犯行使偽造私文書罪、違反護照條例第23條第2項
    、第1 項之罪、行使變造特種文書罪），亦為想像競合犯，
    應從一重之行使偽造私文書罪論處。被告所犯上開違反護照
    條例第23條第2 項、第1 項之罪及行使偽造私文書罪間，有
    手段、目的之牽連關係，應從一重之行使偽造私文書罪論處
    。爰審酌被告持丙○○之變造身分證及偽造退伍令遺失證明
    書申辦護照，足生損害於丙○○、戶政管理、外交部對於護
    照核發之正確性，使我國護照有成為犯罪者庇護掩飾身分所
    用之虞等一切情狀，量處如主文所示之刑，並諭知易科罰金
    之折算標準，以資懲儆。偽造名義為丙○○之護照申請書（
    條碼號碼Ｚ000000000號）上偽造之「丙○○」署押1 枚，應
    依刑法第219 條之規定，宣告沒收之。
據上論斷，應依刑事訴訟法第452 條、第299 條第1 項前段、第
300 條，護照條例第23條第2 項、第1 項，刑法第11條、第28條
、第216 條、第210 條、第212 條、第55條、第41條第1 項前段
、第219 條，罰金罰鍰提高標準條例第1 項前段、第2 項，判決
如主文。
本案經檢察官甲○○到庭執行職務。
中　　華　　民　　國　　94　　年　　12　　月　　27　　日
                  刑事第十五庭  審判長法　官  唐照明
                                      法  官  陳筱蓉
                                      法  官  盧怡秀
以上正本證明與原本無異。
如不服本判決，應於判決送達後10日內，向本院提出上訴狀。
中　　華　　民　　國　　94　　年　　12　　月　　28　　日
                                      書記官  林秀珍
附錄本判決論罪科刑法條：
護照條例第23條
偽造、變造國民身分證以供申請護照，足以生損害於公眾或他人
者，處5 年以下有期徒刑、拘役或科或併科新臺幣50萬元以下之
罰金。
行使前項文書者，亦同。
將國民身分證交付他人或謊報遺失，以供冒名申請護照者，處5
年以下有期徒刑、拘役或科或併科新臺幣10萬元以下之罰金。
前項冒用名義者，亦同。
受託申請護照，明知第1 項至第4 項事實或偽造、變造或冒用之
照片，仍代申請者，處5 年以下有期徒刑、拘役或科或併科新臺
幣10萬元以下之罰金。
中華民國刑法第210條(偽造變造私文書罪)
偽造、變造私文書，足以生損害於公眾或他人者，處 5 年以下有
期徒刑。
中華民國刑法第212條(偽造變造特種文書罪)
偽造、變造護照、旅券、免許證、特許證及關於品行、能力服務
或其他相類之證書、介紹書，足以生損害於公眾或他人者，處
1 年以下有期徒刑、拘役或 300 元以下罰金。
中華民國刑法第216條(行使偽造變造或登載不實之文書罪)
行使第210 條至第215 條之文書者，依偽造、變造文書或登載不
實事項或使登載不實事項之規定處斷。
